【裁判字號】    92,台上,2790
【裁判日期】    920522
【裁判案由】    過失致人於死
【裁判全文】
最高法院刑事判決                              九十二年度台上字第二七九０號
    上  訴  人  甲○○
                乙○○
    右  一  人
    選任辯護人  陳政峰律師
右上訴人等因過失致人於死案件，不服台灣高等法院中華民國八十九年十二月十四日
第二審判決（八十九年度上訴字第三一九六號，起訴案號：台灣台北地方法院檢察署
八十九年度偵字第一八六二號），提起上訴，本院判決如左：
    主  文
原判決撤銷，發回台灣高等法院。
    理  由
本件原判決認定上訴人乙○○係台灣豪族營造股份有限公司（下稱台灣豪族公司）經
理，為該公司所承包台北市立信義國小校園綠化整地工程之工地負責人。上訴人甲○
○係鏟土機駕駛，於民國八十九年一月七日上午，受僱從事上開校園操場之整地工程
時，乙○○因事未至工地現場，僅囑工地現場監工劉黃炷交待甲○○施工區域及項目
，並未注意囑劉黃炷找人在場監看，或設置圍籬等安全措施。劉黃炷亦並未注意採取
任何安全防護措施，且依當時情況，並無不能注意之情形。同日上午九時二十幾分，
該國小下課休息時間，一年級學生陳昱全因好奇，且年幼不知危險性，而跑至甲○○
所駕駛鏟土機後面約一、二公尺處，觀看施工情形。甲○○亦疏未注意工地週遭之狀
況，及該時段係下課時間，學生多在工地附近玩耍，應隨時提高警覺，以策安全。且
依當時情況，並無不能注意情事，而仍照常進行前進後退之鏟土工作。致鏟土機後退
時，左後方撞及陳昱全，陳昱全倒地後，再遭鏟土機左後輪壓及腹部。經送醫急救，
延至同日上午十時十五分許，因受重物壓迫血胸致死等情。因而維持第一審論處上訴
人等從事業務之人，因業務上之過失致人於死（乙○○為累犯）罪刑之判決，駁回上
訴人等在第二審之上訴，固非無見。
惟查：(一)有罪判決書之事實一欄為適用法令之依據，凡與適用法令有關之事實必須詳
為記載，始足為適用法令之基礎。又刑法上之業務上過失，以業務上有應注意之義務
，且按其當時情節，能注意而不注意者，為成立要件，即行為人須先有「應注意」之
義務。然原判決事實欄就上訴人等對避免本件事故之發生，有何其業務上「應注意」
之義務乙節，並未予明確記載，自難為適用法律之依據。(二)科刑判決所認定之事實，
與所採之證據不相適合，即屬證據上理由矛盾。又事實審法院如未於審判期日，就被
告否認犯罪有利之辯解事項與證據，予以調查，亦不於判決理由內加以論列，率行判
決，則屬於法有違。原判決謂乙○○對前揭事實供承不諱，而以之作為乙○○有本件
業務過失致人於死犯行之依據（見原判決第三頁第一行）。然稽之卷內資料，乙○○
於原審否認有本件業務過失致人於死犯行，辯稱：伊雖為前開工程之工地主任，但台
灣豪族公司為求統一事責，於現場工地設有監工劉黃炷，舉凡工地現場安全措施之維
護，及對剷土機操作員甲○○等施工人員施工過程中之監督等，悉由劉黃炷負責。且
案發當時，伊並未在現場，對於現場之安全事宜，已囑由劉黃炷負責，故伊對於陳昱
全爬上鏟土機遊戲，致遭甲○○於施作時輾傷致死，並無何過失等情（見原審卷第四
四、四九至五四、九七、一０四至一一三頁）。據此以觀，原審所認定之事實，與所
採之證據已不相適合，難謂無證據上理由矛盾。又乙○○前開否認犯罪之辯解事項是
否可採，與其是否成立業務過失致人於死攸關，原審未詳予調查究明，即為前揭認定
，亦嫌速斷，且有理由不備之違誤。(三)甲○○於原審否認有業務過失致人於死犯行，
辯稱：案發時伊所駕駛之鏟土機，其整體造型因引擎在機身後方，以致機身後方較高
，且引擎高度高過機身前方之駕駛座，致伊無法看到低於引擎高度之情形。而該鏟土
機機身後方高達一百三十公分，陳昱全身高僅一百二十八公分，當時伊坐在駕駛座，
無法看到站在鏟土機後方之陳昱全，故並無注意之可能等情。並聲請勘驗前開鏟土機
，以查明其對本件事故之發生是否有注意之可能（見原審卷第四四、六五、六六頁）
。而原審就甲○○此項聲請調查之證據，未詳予調查，又未認其無調查之必要，以裁
定駁回之，亦未於判決理由內予以說明，即為不利於甲○○之認定，不免速斷，且屬
理由不備。(四)刑法第四十一條有關受六月以下有期徒刑或拘役之宣告得易科罰金者，
於九十年一月十日經修正公布為以犯最重本刑為五年以下有期徒刑之刑之罪為限。原
判決就乙○○所犯業務過失致人於死罪，處有期徒刑五月部分，未及比較前開新舊法
之適用，亦有未當。以上或為上訴意旨所指摘，或為本院得依職權調查之事項，應認
原判決有發回更審之原因。
據上論結，應依刑事訴訟法第三百九十七條、第四百零一條，判決如主文。
中      華      民      國    九十二    年      五      月    二十二    日
                              最高法院刑事第六庭
                                  審判長法官  吳  雄  銘
                                        法官  池  啟  明
                                        法官  石  木  欽
                                        法官  郭  毓  洲
                                        法官  吳  三  龍
      右正本證明與原本無異
                                              書  記  官
中      華      民      國    九十二    年      五      月    二十八    日


司法院資訊處製作；財團法人民間司法改革基金會備份。
